【裁判字號】    95,上訴,732
【裁判日期】    950830
【裁判案由】    偽造文書等
【裁判全文】
臺灣高等法院臺南分院刑事判決         95年度上訴字第732號
上  訴  人  臺灣臺南地方法院檢察署檢察官
被      告  甲○○
上列上訴人因被告偽造文書等案件，不服臺灣臺南地方法院94
年度訴字第1387號中華民國95年2月6日第一審判決（起訴案號：
臺灣臺南地方法院檢察署94年度偵字第3734號、94年度偵緝字第
1029號），提起上訴，本院判決如下：
    主  文
上訴駁回。
    理  由
一、公訴意旨略以：被告甲○○與共同被告朱秀鳳（原審判刑在
    案）基於偽造私文書及意圖為自己不法所有之概括犯意聯絡
    ，於民國九十四年三月五日，共同持不詳方式取得之林亞思
    所有之台新商業銀行信用卡（卡號：0000000000
    000000號，係於同日某時許，在林亞思位於臺南市○
    區○○街七號六樓之五住處失竊），先由不知情之苑志浩駕
    車搭載甲○○、朱秀鳳，於附表所示之時間，前往如附表所
    示之特約商店地點，甲○○、朱秀鳳則下車出面向特約商店
    加油或購物消費，由朱秀鳳冒用「林亞思」之名義，向特約
    商店刷卡消費，並在簽帳單之持卡人簽名處，偽簽「林亞思
    」署押後交給商店而行使之，使台新商業銀行及特約商店陷
    於錯誤，誤認朱秀鳳係有權使用該信用卡者，而提供如附表
    所示之財物消費，共計詐得財物價值新臺幣（下同）一萬三
    千七百元。因認被告與朱秀鳳共同涉犯刑法第二百十六條之
    行使第二百十條之偽造私文書罪嫌及同法第三百三十九條第
    一項之詐欺取財既遂暨同條第三項、第一項之詐欺取財未遂
    罪嫌。
二、按犯罪事實應依證據認定之，無證據不得認定犯罪事實；又
    不能證明被告犯罪者，應諭知無罪之判決，刑事訴訟法第一
    百五十四條第二項、第三百零一條第一項分別定有明文。次
    按認定不利於被告之事實，須依積極證據，苟積極證據不足
    為不利於被告事實之認定時，即應為有利於被告之認定，此
    有最高法院三十年上字第八一六號判例意旨可憑；再認定犯
    罪事實所憑之證據，雖不以直接證據為限，間接證據亦包括
    在內，然而無論直接或間接證據，其為訴訟上之證明，須於
    通常一般人均不致有所懷疑，而得確信為真實之程度者，始
    得據為有罪之認定，此亦經最高法院七十六年台上字第四九
    八六號判例意旨闡釋甚明。
三、公訴人認為被告甲○○涉有行使偽造私文書及詐欺取財等罪
    嫌，無非係以證人即被害人林亞思之指述、證人即共同被告
    朱秀鳳、證人苑志浩之證述，信用卡簽帳單影本、發票影本
    、翻攝自監視錄影帶之照片及被告持有該衛星導航器之事實
    為其主要論據，惟訊據被告固坦承有陪同共同被告朱秀鳳於
    附表編號二、三所示之時間前往該附表所示之地點（全國電
    子專賣店）刷卡購得衛星導航器一台，及持有該衛星導航器
    等情（其消費日期、商店名稱、消費金額均詳如附表所示）
    之事實，然堅決否認有何行使偽造私文書及詐欺取財等犯行
    ，辯稱：不是伊做的，伊當日整天在家，怎麼會平白無故拿
    到信用卡，朱秀鳳打電話給伊說她辦了一張新的信用卡，要
    伊帶她去買電子類產品，系爭信用卡伊都未見過，伊也不會
    要求她拿給伊看，當時因朱秀鳳對電子產品不熟悉，故與苑
    志浩開車前來伊住處載伊，要伊陪同朱秀鳳前往全國電子購
    買，伊雖有看到朱秀鳳以刷卡方式購買該衛星導航器，但並
    沒有看到朱秀鳳結帳過程，亦不知朱秀鳳在簽帳單上簽署「
    林亞思」名字，後來伊又與朱秀鳳前往別處全國電子專賣店
    選購數位相機一台，經店員告知信用卡不能使用才離開，至
    於附表編號一刷卡加油一事，伊則從未參與，亦不知情；後
    來朱秀鳳因不會使用該衛星導航器，加上缺錢花用，故於購
    得三、四日後又將該產品以五千元之代價售伊，伊才持有該
    衛星導航器，伊絕對沒有提供朱秀鳳信用卡並要朱秀鳳去盜
    刷該信用卡購買電子產品給伊等語。
四、經查：
  (一)被告甲○○固於附表編號二、三所示之時間，陪同朱秀鳳前
    往該附表所示之全國電子專賣店選購電子產品，並由朱秀鳳
    刷卡購得衛星導航器一台及刷卡購買數位相機一台未果等情
    ，業據被告於本院審理中坦承屬實（見本院卷第36頁準備程
    序筆錄、95年8月16日審判筆錄第2~7頁），核與證人朱秀鳳
    於警、偵訊中證述與甲○○一起買電子產品衛星導航器等情
    節大致相符（見警卷第10頁、偵卷1029號第26頁），復有信
    用卡簽帳單影本、發票影本及翻攝自全國電子專賣店監視錄
    影帶之照片八張可資佐證（見警卷第17~19、25~27頁），此
    部分固為真實，惟此事實僅能證明被告確有陪同朱秀鳳前往
    全國電子專賣店及朱秀鳳在該商店確實有刷卡購物之行為等
    情，尚不能因此即認定被告已然知悉朱秀鳳係盜刷他人之信
    用卡，甚或參與共謀上開犯行，亦即被告是否確有如公訴人
    所指之行使偽造私文書、詐欺取財等犯行，仍須參酌其他相
    關事證資為認定，以免率斷。
  (二)證人朱秀鳳固於警詢時證稱：「（你為何持有被害人林亞思
    所被竊盜的台新銀行信用卡？）是甲○○在九十四年三月五
    日下午拿給我後，告訴我說信用卡是他姐姐的，並且叫我幫
    他刷卡簽名購買衛星導航器。」、「甲○○在九十四年三月
    五日下午約一點左右撥0000000000號行動電話給
    我，電話中向我說他那邊有一張卡是他姐姐的，問我能不能
    陪他一起去全國電子專賣店刷一下東西，…」（見警卷第十
    頁）等語云云。然據卷附0000000000號行動電話之通聯紀錄
    ，該門號於九十四年三月五日僅有上午8時10分12秒至42 秒
    及上午9時17分44秒至19分16秒二則通聯紀錄，除此之外即
    別無其餘通聯之紀錄，亦即並無如證人朱秀鳳所稱被告在94
    年3月5日下午約1點左右撥打0000000000號行動電話之通聯
    紀錄，此有和信電訊股份有限公司門號之雙向通聯紀錄查詢
    回覆在卷可稽（詳見94年偵字第3734號偵卷第31頁），是朱
    秀鳳上開警詢時所言應被告所邀共同前往全國電子專賣店助
    其刷卡簽名購買衛星導航器一情，即有疑問。
  (三)被告如何與朱秀鳳前往全國電子專賣店一情，證人朱秀鳳於
    警詢時乃稱：「他（指被告）是和一位朋友（我不認識）開
    車到開元路的１２３遊藝場載我一起到達臺南縣永康市○○
    路三八七號全國電子專賣店」云云。然查被告於案發當日即
    94年3月5日下午5時許與朱秀鳳前往全國電子專賣店刷卡消
    費係由朱秀鳳之男友苑志浩開車搭載，已據被告在偵查中供
    陳：「（你在94年3月5日有無陪朱秀鳳至全國電子永康市中
    華店買衛星導航器？）有。他當天打電話給我，要我陪他去
    全國電子買東西。苑志浩、朱秀鳳開車到我家載我去全國電
    子」、「（你認識苑志浩？）認識，他與朱秀鳳是男女朋友
    關係」等語明確（分見偵字第3734號偵卷第20頁、第36頁）
    ，證人苑志浩於偵查中結證稱：「（94年3月5日下午5點多
    你是否有跟甲○○及去朱秀鳳全國電子？）有。甲○○騎機
    車去精忠三村我的住處找朱秀鳳，朱秀鳳和甲○○要去買東
    西，要我幫忙開車載他們去，我在車上等，沒有進去」（詳
    見同上偵卷第75頁）及於原審審理中結證：「因為朱秀鳳與
    我是男女朋友關係，我們二人本來就在一起。被告甲○○直
    接來我的戶籍地就是精忠三村找朱秀鳳，時間是下午兩點過
    後，到三點之間。」等語無訛，是證人朱秀鳳於警詢時證稱
    不認識當日開車之人一節顯與事實不符。依一般經驗法則，
    苑志浩、朱秀鳳二人為男女朋友，原即熟識，若證人苑志浩
    僅係單純受被告及朱秀鳳之請而駕車搭載其二人前往全國電
    子專賣店，苑志浩既未涉上開犯嫌，證人朱秀鳳為何需刻意
    隱瞞開車之人即為苑志浩之事實？又證人朱秀鳳於警詢中復
    證述被告當日係開車至開元路之１２３遊藝場搭載前往全國
    電子一情，亦與證人苑志浩證稱被告係騎機車去苑志浩精忠
    三村住處，再由苑志浩開車搭載前往全國電子等情不符，是
    證人朱秀鳳上開證詞顯與苑志浩之證詞不符，且明顯為掩護
    苑志浩，其中是否另有內情，實啟人疑竇，而尚難採憑。
  (四)至證人朱秀鳳對於以「林亞思」名義刷卡消費一事復證稱：
    「（甲○○為何不自己刷？）他說該卡是他姐姐的。（甲○
    ○的姐姐有可能叫林亞思？）當時我不知道甲○○的全名，
    是到警局才知道的」（詳見偵緝字第1029號卷第27頁），然
    訊據證人苑志浩在原審審理時則證稱：「我與被告甲○○比
    較熟悉，但是我與甲○○見面時，都會帶朱秀鳳一起去，所
    以大家就熟悉了」（詳見原審卷第79頁），則證人朱秀鳳既
    如證人苑志浩所述與被告熟識，衡情論理，豈有不知其姓名
    之理？且設若果如證人朱秀鳳所證述其於刷卡當時不知被告
    之全名，則在被告委請其代為刷卡之時，當知以他人名義刷
    卡消費非屬兒戲，即稍具常識之人，應當會對信用卡所示之
    人名與被告有何關係加以求證，以免誤觸偽造文書罪嫌才是
    ，況其時尚有男友苑志浩在場可資詢問，是證人朱秀鳳竟捨
    此得輕易求證之行為而採取逕行信賴「不知全名」之被告所
    述並甘冒刑法偽造文書之風險，實大違常情，故其此部分之
    證詞亦殊難採信。
  (五)至證人朱秀鳳雖證稱：「（甲○○叫你幫他刷卡簽名購買衛
    星導航器是否有任何酬勞？）他在事後有拿一千元給我」（
    見警卷第11頁），惟此為被告所否認，經檢察官詰之證人苑
    志浩則證稱：「（被告甲○○有因為拿走這台衛星導航器，
    而給你或是朱秀鳳什麼金錢代價？）當天沒有，往後有無給
    朱秀鳳我就不知道，至少甲○○沒有給我。」「（朱秀鳳有
    無談及他讓甲○○拿走這個衛星導航器，而從甲○○那邊得
    到什麼好處？）我沒有聽到朱秀鳳提起。」、「（朱秀鳳當
    時有在工作的經濟能力嗎？）當時他沒有工作。」「（朱秀
    鳳的經濟來源，係靠何人？）朱秀鳳來台南的期間，都是幾
    天就離開，這期間的吃住都是我提供的」（見原審卷第78~7
    9頁），故被告是否確有支付朱秀鳳一千元充當代為刷卡之
    酬勞，除了證人朱秀鳳片面之證述外，尚無其他證據可資佐
    證，衡諸常情，朱秀鳳當時並無經濟能力，一切吃住皆需依
    靠其男友苑志浩提供，設若其確有從被告處獲得一千元報酬
    ，當會向男友苑志浩提及或展示該筆所得才是，再參酌證人
    苑志浩復證稱整日與朱秀鳳在一起（同上卷第75頁）等情，
    若果朱秀鳳真有該筆收入，則與其整日在一起之男友苑志浩
    又豈會有不知之理？是證人朱秀鳳此部分之證詞亦難信屬實
    。
  (六)證人苑志浩雖證稱當日（即94年3月5日）確有駕駛汽車搭載
    被告及朱秀鳳前往全國電子等情，然對於被告當日如何與其
    聯絡一節，前於偵訊中向檢察官供稱：「那是甲○○打電話
    找我，他騎機車來三村，我開車載他去全國電子，…」（見
    偵卷第3734號卷第43頁），後於原審審理中則證稱：「（你
    們當天聚會之前，有無以電話聯絡？）有無聯絡我不了解，
    因為被告是來找我女朋友，被告有無聯絡朱秀鳳我不清楚，
    但是被告沒有聯絡我」（見原審第5頁），二者前後顯有矛
    盾，亦尚難據為不利被告之認定。
  (七)再查，被告於本件事發當時所使用之行動電話門號為000000
    0000號（係被告之母親江秋子申辦予被告使用），訊據被告
    自承事發當天出門有攜帶該行動電話，證人苑志浩亦證稱當
    天出門時有看到被告帶行動電話（見原審卷第87頁），是從
    該行動電話所在之基地台站台位址當可知悉被告當日行蹤。
    經調閱該行動電話之雙向通聯紀錄觀之（見偵卷第3734號第
    29 頁和信電訊股份有限公司門號之雙向通聯紀錄查詢回覆
    ），該門號於94年3月5日上午9時許至下午5時19分止之基地
    台站台位址皆位於臺南縣永康市○○路三○三號七樓，即係
    被告位於臺南縣永康市○○路三十六巷二十二號住處所在之
    基地台站台位址，換言之，從上開行動電話所在之基地台站
    台位址可知被告直至當日即94年3月5日下午5時19分為止皆
    係在臺南縣永康市○○路三十六巷二十二號住處，未曾前往
    他處，與其所辯當日係苑志浩開車至伊住處載伊，要伊陪同
    朱秀鳳前往全國電子購買電子產品等語，不謀而合，而堪採
    信。又查公訴人所指被告與朱秀鳳在附表編號一所示地點盜
    刷信用卡加油之時間為當日下午5時5分許，此有中國石油股
    份有限公司大越加油站開元站簽帳單影本一紙附卷可考（見
    警卷第17頁），而依前述，被告其時人係在臺南縣永康市○
    ○路三十六巷二十二號住處，而非在該加油站處，是被告辯
    稱伊未參與附表編號一所示之刷卡加油一事，亦堪採信。
  (八)比較該加油站簽帳單上「林亞思」之簽名與朱秀鳳自承冒用
    「林亞思」之名義，在全國電子股份有限公司簽帳單上偽簽
    「林亞思」之署押觀之，二者筆跡形態、運筆方式極為相似
    ，顯係出自同一人即朱秀鳳所為，則朱秀鳳為何就全國電子
    偽簽姓名一節坦承，卻就與苑志浩開車加油偽簽姓名等情刻
    意否認，更加彰顯朱秀鳳之供述多所隱瞞。
  (九)末查被告雖於事後為警查獲持有上開盜刷信用卡所得之衛星
    導航器，然其辯稱係因朱秀鳳不會使用該衛星導航器，加上
    缺錢花用，故於購得三、四日後又將該產品以五千元之代價
    售伊等語，按一般人在需錢孔急之際，低價出售所有之物，
    亦屬人情之常。且經質諸證人即被告之母親江秋子於偵訊中
    復結證稱：「（今年三月間有拿五千元給甲○○買衛星導航
    器？）有。他買回來有拿給我看」（見偵卷第3734號第37頁
    ），及在原審審理中亦結證稱：「（九十四年三月間，被告
    有無向你說要買衛星導航？）有的，我跟他說來路不明的東
    西不要買。甲○○說他有看到對方去刷卡買的。因為對方急
    著要用錢，而且不會使用」（見原審卷第82頁），是堪信被
    告上開所辯應屬實在。
五、綜據上述，證人朱秀鳳、苑志浩之證詞存有多處與事實不符
    或前後矛盾之瑕疵，反觀被告上開辯詞則遠較該二證人證詞
    可信，自不能僅因被告持有刷卡所得之衛星導航器及確有陪
    同證人朱秀鳳前往附表編號二、三所示之全國電子專賣店刷
    卡消費等事實，即遽以刑法第216條、第210條及第339條第
    1項、第3項之規定相繩。此外，復查無其他積極證據足以證
    明被告確有公訴人所指之行使偽造私文書、詐欺取財等犯行
    ，本件核屬不能證明被告犯罪，原審即予諭知被告無罪。本
    院經核原判決認事用法，尚無不合。檢察官上訴意旨，仍執
    陳詞認購買電子產品是社會一般人之生活經驗，乃被告竟陳
    稱朱秀鳳對電子產品不熟悉，要求被告陪同去全國電子買東
    西，並不可採，且此事不須仰賴被告專程帶領，又被告之母
    江秋子之證言僅足證明被告有向其拿錢欲購物品；被告取得
    他人有意盜刷信用卡詐取（犯罪）所得之財物，證人朱秀鳳
    、苑志浩之證言非全然無稽云云，指摘原判決不當，仍未舉
    出被告如何參與共犯之確證以實其說，為無理由，應予駁回
    。
據上論結，應依刑事訴訟法第三百六十八條，判決如主文。
本案經檢察官曾銘芳到庭執行職務。
中    華    民    國    95    年    8     月    30    日
                  刑事第二庭   審判長法  官    葉居正
                                     法  官    吳森豐
                                     法  官    莊俊華
以上正本證明與原本無異。
檢察官如不服本判決應於收受本判決後十日內向本院提出上訴書
，其未敘述上訴理由者並得於提起上訴後十日內向本院補提理由
書。
                                      書記官   尤乃玉
中    華    民    國    95    年    9     月    1     日
  【附表】
  ┌──┬─────────┬─────────┬────────────┐
  │編號│  消  費  日  期  │  商  店  名  稱  │  消  費  金  額        │
  ├──┼─────────┼─────────┼────────────┤
  │ 一 │９４年３月５日下午│臺南市中國石油大越│３００元                │
  │    │５時５分許        │加油站開元站      │                        │
  ├──┼─────────┼─────────┼────────────┤
  │ 二 │９４年３月５日下午│臺南縣永康市○○路│１３４００元（購得ＭＩＯ│
  │    │５時３７分許      │３８７號全國電子專│１３６型衛星導航器１台）│
  │    │                  │賣店              │                        │
  ├──┼─────────┼─────────┼────────────┤
  │ 三 │９４年３月５日下午│臺南縣永康市中山南│被告二人選購數位相機１台│
  │    │５時３７分許後之某│路６３５號全國電子│，因林亞思之信用卡已掛失│
  │    │時許              │專賣店            │止付，而盜刷未遂。      │
  └──┴─────────┴─────────┴────────────┘


司法院資訊處製作；財團法人民間司法改革基金會備份。
